【裁判字號】    96,上易,3020
【裁判日期】    970214
【裁判案由】    偽造文書
【裁判全文】
臺灣高等法院刑事判決                96年度上易字第3020號
上  訴  人  臺灣基隆地方法院檢察署檢察官
被      告  甲○○
選任辯護人  林盛煌律師
            陳佳瑤律師
上列上訴人因被告偽造文書案件，不服臺灣基隆地方法院96年度
易字第450 號，中華民國96年10月16日第一審判決（起訴案號：
臺灣基隆地方法院檢察署94年度偵字第9896號），提起上訴，本
院判決如下：
    主  文
上訴駁回。
    理  由
一、公訴意旨略以：被告甲○○係臺北縣三峽鎮○○路62號5 樓
    易荃國際貿易有限公司（下稱易荃公司）負責人，負責該公
    司貨物出口業務；戴淑貞平日以汎欣報關行名義向外招攬出
    口報關業務，為從事業務之人。緣被告甲○○於民國92年12
    月至93年6 月間，分別向中國產物保險股份有限公司、吳四
    村、楊水寶、李政治等人以新臺幣（下同）4,5000元至70,
    000元不等之代價，購買車牌號碼5T-3263號、2068-FM 號、
    5T-6259號、8E-6897 號等4輛事故報廢自用小客車，再委由
    汽車修理業者吳俊燁、簡文瑞、王有啟、黃晉毅將上開報廢
    車輛修復，其中5T-6259 號之報廢車係由黃晉毅再委由黃福
    川修理，惟黃福川竟自行以其竊得之車牌號碼CC-5773 號自
    用小客車，以借屍還魂之方式變造引擎、車身號碼後交還黃
    晉毅（黃福川所涉竊盜罪前經臺灣臺中地方法院於94年7 月
    15日以94年度訴字第2093號判決，判處有期徒刑2 年確定，
    臺灣士林地方法院檢察署檢察官據此就黃福川於本案警員再
    次移送黃福川竊盜罪嫌部分，另於95年11月28日以94年度偵
    字第9896號為不起訴處分確定）。被告甲○○明知上開4 輛
    已修復完成之自用小客車為完整車輛，竟共同基於業務登載
    不實之犯意聯絡，由被告甲○○提供汽車零件品名數量資料
    ，由戴淑貞以汎欣報關行名義，製作不實之出口報單，將貨
    物名稱填載為車門、葉子板、保險桿等汽車零件，並於94年
    5月6日持該出口報單向基隆關稅局申報出口汽車零件1 批而
    行使之，致生損害於關稅局對貨物出口管理之正確性。嗣經
    財政部基關稅局五堵分局會同警方於95年5月9日，在臺北縣
    汐止市○○路○段388號東亞貨櫃集散站查獲上揭已裝櫃之4
    輛自用小客車，始悉上情，因認被告甲○○涉犯刑法第216
    條、第215 條之行使業務登載不實文書罪。
二、公訴人認被告甲○○涉犯刑法第216條、第215條之行使業務
    登載不實文書罪，主要係以(一)甲○○、戴淑貞之供述；(二)證
    人李政治、吳宗吉、陳瑞泉、羅必成、吳四村、吳宏隆、詹
    書育、黃開進、孫惠君、洪麗華、游文坤、李森蘭、李延君
    、吳俊燁、簡文瑞、王有啟於警詢時之證述，證人黃晉毅、
    楊水寶於警詢及偵訊時之證述，及車輛車籍資料、車輛照片
    、估價單與報價表、報廢車買賣契約書；(三)證人李藍權之證
    言；(四)易荃公司零件清單及報單號碼AW/BC/94/V606/0352出
    口報單（下稱系爭出口報單）；(五)證人黃福川之證言（起訴
    書誤增列證人李建君於警詢時之證言）、贓物保管條、國瑞
    汽車股份有限公司96年6月3日（94）國品字第059 號函等為
    其主要論據。
三、訊據被告甲○○坦承本案經查獲內含有4 輛完整汽車之貨櫃
    係由其裝櫃出口，並委託被告戴淑貞申報出口，且偵查卷附
    易荃公司零件清單，係由其書寫傳真予被告戴淑貞之事實；
    被告戴淑貞則坦承受被告甲○○之託報關出口上開貨櫃，及
    系爭出口報單係由其委託泛欣報關行不知情職員依據易荃公
    司零件清單製作之事實，然被告2 人均堅詞否認有何行使業
    務登載不實文書罪之犯行，被告甲○○辯稱：系爭出口報單
    一般人均能製作，而非從事報關業務者始能製作，故縱被告
    戴淑貞為不實之記載，亦無從構成業務登載不實文書罪，又
    倘系爭出口報單性質上屬被告戴淑貞業務上製作之文書，而
    系爭出口報單內容復與實際出口之物品不符，然因其委託戴
    淑貞報關出口，已明白告知戴淑貞欲出口之貨物內包括4 輛
    完整之汽車，被告戴淑貞聽聞後指示其將出口4 輛汽車改以
    出口汽車零件之方式申報出口，故其始依據該4 輛自小客車
    之各組成零件製作成上開易荃公司零件清單，並傳真予戴淑
    貞，以供戴淑貞製作系爭出口報單，其不知出口完整之車輛
    不可以記載成出口汽車零件，其與戴淑貞間並無犯意聯絡及
    行為分擔，是亦無從構成刑法第216條、第215條之行使業務
    登載不實文書罪等語；
四、本院查：
  (一)被告甲○○委由被告戴淑貞以系爭出口報單申報出口汽車零
    件之貨櫃，為警據報於95年5 月9 日在臺北縣汐止市○○路
    ○ 段388 號東亞貨櫃集散站，查獲櫃內如系爭出口報單所載
    之汽車零件，實際上係完整之4 輛汽車之事實，被告不否認
    ，並據證人即查獲之基隆市警察局第四分局警員李藍權於檢
    察官偵訊（詳偵卷第183、185-186頁）及原審審理時（詳原
    審96年10月2日審判筆錄第3-7頁）證述在卷，且有系爭出口
    報單（詳偵卷第124-128 頁）及易荃公司零件清單（詳偵卷
    第21頁）等件影本在卷可憑，是系爭出口報單內有關出口該
    4輛汽車零件之記載顯屬不實之事實，首堪認定。
  (二)系爭出口報單內雖有如前所述內容不實之記載，然戴淑貞堅
    稱係依據被告甲○○傳真之易荃公司零件清單，委請不知情
    之泛欣報關行公司職員製作系爭出口報單，其不知貨櫃內實
    際上係裝載4輛完整之汽車，並非汽車零件等語，惟查：
    1.本案為警在東亞貨櫃集散站查獲之貨櫃（編號MSKU000000
      0）， 係戴淑貞委由宏陞交通股份有限公司曳引車司機黃
      開進，駕駛KG-443號曳引車，於94年5月1日下午2 時許，
      將上開貨櫃拖曳至臺北縣三峽鎮○○路○ 段55號之易荃公
      司倉庫，由易荃公司人員負責裝櫃及籤封，同年月5 日上
      午7 時許，黃開進再駕駛同前車號曳引車至易荃公司上址
      ，將上開貨櫃運送至臺北縣汐止市○○路○段338號東亞貨
      櫃場，戴淑貞於委託黃開進前往載運時，並未告知黃開進
      前往載運何物等情，業據證人黃開進於警詢時證述明確（
      詳偵卷第85-87頁）， 且被告甲○○於警詢及原審審理時
      亦證稱：貨櫃司機將貨櫃運送至昱荃公司樓下倉庫後即離
      開，嗣貨櫃司機再次前來運送貨櫃時，貨櫃已籤封，其並
      未告知貨櫃司機貨櫃內有裝載何物品，且該只貨櫃於裝貨
      時被告戴淑貞及貨櫃司機均不在現場等語（詳見偵卷第19
      頁、原審96年10月2日審判筆錄第17頁）， 由上開證人黃
      開進及甲○○證言，可見戴淑貞於委託證人黃開進前往載
      運上開貨櫃時，並未事先告知證人黃開進係前往載運何貨
      物，且於上開貨櫃裝櫃時，並未在現場，是戴淑貞辯稱不
      知上開貨櫃內載有完整之4 輛汽車等語，即非全然無稽。
    2.依現行法令，海關僅對進口貨物課徵進口關稅，出口貨物
      則無課徵關稅之規定，是本案經警查獲實際出口4 輛完整
      之汽車，雖與申報出口汽車零件者不同，然僅涉及虛報出
      口貨物名稱及品質之行政裁罰問題（業經財政部基隆關稅
      局裁罰新臺幣450,000 元，易荃公司不服訴願決定，現提
      起行政訴訟中），而與關稅無涉，此有財政部關稅局96年
      1月17日基普五字第0961 001313號函附卷可憑，由此可見
      不論是汽車零件或整輛汽車，依法均可出口，且均無涉關
      稅，則從事報關業務之戴淑貞即無由為被告甲○○節省稅
      捐之需，而指示被告甲○○將出口整輛汽車記載成出口汽
      車零件之必要。且查戴淑貞依據被告甲○○傳真之易荃公
      司零件清單上所載之4 顆汽車引擎之號碼，填載廢舊汽車
      輸出查證報告單（詳見偵卷第220 頁），向財團法人台灣
      產業服務基金會查證是否為贓物，經該會以電腦與交通部
      公路監理資訊系統連線查證結果，戴淑貞聲請查證之4 個
      引擎號碼均非屬贓物，有該會於94年5月5日出具之廢舊汽
      車輸出查證證明書可憑（詳見偵卷第129頁），而上開4個
      引擎號碼復與嗣經警查獲4 輛完整汽車之引擎號碼相符，
      亦有國瑞汽車股份有限公司94年6月3日（94）國品字第59
      號函可稽（詳見偵卷第134-14 1頁），足徵戴淑貞有依規
      將易荃公司通知出口之汽車引擎號碼送請查核是否為贓物
      ，據此可見其並無逃避海關行政查緝之行為。從而，本案
      亦查無戴淑貞有於系爭出口報單為不實登載之動機。
    3.被告甲○○雖一再指證於委託戴淑貞報關時，有告知戴淑
      貞欲出口之貨物內包括4 輛完整之汽車，係戴淑貞指示其
      將欲出口之汽車改以出口該等汽車之汽車零件方式申報出
      口云云。惟如前所述，被告甲○○係實際裝櫃出口之人，
      對於貨櫃內裝載之物品與系爭出口報單所載不符，無從委
      為不知，是其難免為脫免自身刑責，而將出口申報不實之
      責，推由從事報關業務之戴淑貞負責。證人李藍權於檢察
      官偵查中雖證述：「報關應到現場查驗」等語（詳偵卷第
      186 頁），然查其上開證言顯與貨主在自身工廠裝櫃籤封
      ，報關人員無從在場知悉櫃內裝載貨之貨櫃載運之實務運
      作情形有異，且亦與證人黃開進及甲○○上開所證，本案
      貨櫃裝載時戴淑貞未在場之情形不符，而證人李藍權復未
      就其此部分之證言詳為說明證述之依據，以釐清戴淑貞是
      否因主觀知情而故意不到場觀看貨物裝櫃情形，是亦無從
      以證人李藍權此部分之證言，推認戴淑貞於報關前知悉出
      口之貨物係4輛完整汽車。
    4.公訴人以起訴書證據清單及待證事實欄編號二所列之證人
      李政治（崇祐環保有限公司負責人，向鵬展汽車公司收購
      8E-6897 號報廢自用小客車車體後，轉售予被告甲○○經
      營之太銓汽車公司）、吳宗吉（朋展汽車保養廠負責人，
      向泰安產物保險公司標購得8E-6897 號報廢自用小客車車
      體後，轉售予崇祐環保有限公司）、陳瑞泉（前開設汽車
      保養廠，向友聯保險公司標購得5T-6259 號報廢自用小客
      車車體後，轉售予楊水寶）、羅必成（友聯產物保險公司
      專員，將取回之保險標的5T-6259 號報廢自用小客車車體
      ，出售予陳瑞泉）、吳四村（興祥汽車保養廠負責人，向
      富邦產物保險公司標購得2068-FM 報廢自用小客車車體後
      ，轉售予太銓汽車公司）、吳宏隆（富邦產物保險公司科
      長，將取回之2068-FM 報廢自用小客車車體轉售予吳四村
      ）、詹書育（中國產物保險公司辦事員，將取回之保險標
      的5T-3263報廢自用小客車車體，出售予太銓汽車公司）
      、孫惠君（5T-6259 號原車主張秀鸞之女，證述該車因車
      禍經友聯產物保險公司理賠後，由該保險公司取回）、洪
      麗華（8E-6897 號自用小客車原車主，證述該車因車禍經
      保險公司理賠後取回）、游文坤（2068-FM 自用小客車原
      車主江麗櫻之夫，證述該車經富邦保險公司理賠後，由該
      公司取回）、李森蘭（5T-3263 號自用小客車原車主，證
      述該車因車禍經保險公司理賠後取回）、李延君（朝陽小
      客車租賃公司副總經理，證述CC-5773 號自用小客車失竊
      情形）、吳俊燁（受被告甲○○之託，修復8E-6897 號自
      用小客車之人）、簡文瑞（受被告甲○○之託，修復經查
      獲出口汽車中之1 輛之人）、王有啟（受被告甲○○之託
      ，修復經查獲出口汽車中1輛之人） 於警詢時之證述，證
      人黃晉毅（受被告甲○○之託，修復5T-6259 號自用小客
      車之人） 、楊水寶 （前經營汽車材料行，向陳瑞泉購得
      5T-6259 號報廢自用小客車車體後，轉售予太銓汽車公司
      ）於警詢及偵訊時之證述，及上開車號車輛車籍資料、車
      輛照片、估價單與報價表及報廢車買賣契約書，編號四所
      列之證人黃福川（受證人黃晉毅之託修復5T-6259 號自用
      小客車，卻以竊得之CC-5773 號自用小客車充當修復後之
      自用小客車之人）之證言及贓物保管條等證據，僅能證明
      經警查獲之上開貨櫃內出口之4 輛完整汽車，係經被告甲
      ○○所收購之事故車，經僱工修復後出口之事實，而無從
      證明戴淑貞於報關時知情被告甲○○委託報關出口之貨櫃
      內係裝載查獲之4輛完整汽車。
    5.綜上證據分析，戴淑貞於委請證人黃開進前往易荃公司載
      運貨物時，並未告知證人黃開進載運貨物之內容，且於本
      案貨櫃裝櫃時亦不在現場，則其不知貨櫃裝運何物即合於
      常理，而戴淑貞既係從事報關業務之人，其在未參與裝貨
      過程之情形下，依據貨主傳真之零件清單製作出口報單亦
      合於常情，且查無何不符受託報關規定之情形，此外復查
      本案不論申報出口汽車零件或出口整輛汽車，均與關稅無
      涉，且戴淑貞業依規定查證被告甲○○傳真出口之引擎號
      碼是否屬贓物，是亦查無戴淑貞有於系爭出口報單為不實
      登載之犯罪動機，從而戴淑貞前開辯解即合於常情及常理
      。戴淑貞既不知被告甲○○實際出口者係4 輛完整之汽車
      ，則其依據被告甲○○傳真之易荃公司零件清單，委請同
      不知情之泛欣報關行職員製作系爭出口報單，即無何業務
      登載不實之行為，嗣其持系爭出口報關向財政部基隆關稅
      局申報出口，自亦無從構成行使業務登載不實文書罪。
  (三)按刑法第215 條從事業務者登載不實罪，係以從事業務之人
    ，明知為不實之事項，而登載於其業務上作成之文書，足以
    生損害於公眾或他人者，為構成要件。故苟非從事該項業務
    之人，即無成立該罪之餘地（最高法院84年度台上字第5874
    號判決意旨參照）。次按刑法第215 條所謂業上作成之文書
    ，係指從事業務之人，本於業務上作成之文書者而言（最高
    法院47年台上字第515 號判例意旨參照）。查本件系爭出口
    報單係戴淑貞因從事報關業務而填具之文書，自屬戴淑貞於
    業務上作成之文書，被告甲○○辯稱系爭出口報單一般人即
    能填報，並非必須委由報關行辦理方能填寫，而認系爭出口
    報單非業務上作成之文書，尚有誤會，不足採信。惟查，被
    告甲○○實際上係出口4 輛完整之汽車，卻將不實之易荃公
    司零件清單傳真予不知情之戴淑貞，使戴淑貞據以委請同不
    知情之泛欣報關行職員製作系爭出口報單，因被告甲○○非
    從事報關業務之人，系爭出口報單並非被告甲○○職務上製
    作之文書，要難認被告甲○○係利用不知情之戴淑貞及泛欣
    報關行職員犯刑法第215 條之業務登載不實文書罪之間接正
    犯，是戴淑貞嗣後持內容不實之系爭出口報單，向財政部基
    隆關稅局申報出口，亦無從以刑法第216條、第215條之行使
    業務登載不實文書罪論處被告甲○○。
六、綜上所述，戴淑貞辯稱係依據被告甲○○傳真之易荃公司零
    件清單製作系爭出口報單，不知被告甲○○委託報關之貨櫃
    內實際上係裝載4 輛完整汽車乙節，並非無稽，且查本件出
    口與關稅無涉，戴淑貞亦依規定將易荃公司零件清單所載汽
    車引擎號碼送請查核是否為贓物，並未規避海關之行政查緝
    ，實查無戴淑貞有於系爭出口報單為不實登載之犯罪動機，
    是被告甲○○雖一再指證戴淑貞於報關前知悉實際出口者係
    4 輛完整之汽車，然因就戴淑貞立於報關行之角色而言，實
    存有合理可疑之處，而公訴人所舉之證據復不足以證明戴淑
    貞有何行使業務登載不實之犯行，揆諸前揭判例意旨，自難
    據以為不利戴淑貞之認定。而本案既無從認定被告戴淑貞有
    行使業務登載不實文書之犯行，則縱被告甲○○知情實際出
    口者與系爭出口報單記載者不同，然因被告甲○○非從事報
    關出口業務之人，無從論以刑法第215 條業務登載不實罪之
    間接正犯，自亦無從以刑法第216條、第215條之行使業務登
    載不實文書罪相繩。此外，復查無其他積極證據足以證明甲
    ○○有公訴人所指行使業務登載不實罪之犯行，無從證明被
    告犯罪，原審為被告無罪之諭知。核無違誤。檢察官上訴意
    旨，仍執陳詞，指摘原判決不當，為無理由，應予駁回。
據上論斷，應依刑事訴訟法第368 條，判決如主文。
本案經檢察官沈世箴到庭執行職務。
中    華    民    國    97    年    2     月    14    日
                  刑事第八庭審判長法  官  鄭文肅
                                  法  官  蔡光治
                                  法  官  陳貽男
以上正本證明與原本無異。
不得上訴。
                                  書記官  王泰元
中    華    民    國    97    年    2     月    14    日


司法院資訊處製作；財團法人民間司法改革基金會備份。
